行　政　法　院　判　決　　　　　　　　　　　　　八十八年度判字第一四○五號
　　原　　　告　美商．客寶公司
　　代　表　人　瑪莎‧安‧范尼.
　　訴訟代理人　陳長文　律師
　　　　　　　　馮博生　律師
　　被　　　告　經濟部智慧財產局（原經濟部中央標準局）
右當事人間因發明專利申請事件，原告不服行政院中華民國八十七年五月二日台八七
訴字第二○五六九號再訴願決定，提起行政訴訟。本院判決如左︰
　　主  文
原告之訴駁回。
　　事  實
緣原告於民國八十三年三月十日以其「碳黑」之CTAB大於或等於140 平方米＼克，CD
BP大於或等於115 公撮＼100 克，著色值大於或等於135%， D50小於或等於50毫微米
，Dmode 小於或等於72毫微米，閉合容量指數大於或等於1.30，N SA大於或等於150
平方米＼克，小於180 平方米＼克，DBP 大於或等於140 公撮＼100 克，可使橡膠混
合物具優越胎面耐磨性及耐磨耗性等情，向被告申請發明專利。案經該局編為第00
000000號審查，不予專利。原告修正申請專利範圍，申經再審查結果，仍不予
專利，發給八十五年十二月十八日台專（捌）○一○二四字第一四八九六六號專利
再審查審定書。原告仍不服，循序提起訴願、再訴願，遞遭駁回，遂提起本件行政訴
訟。茲摘兩造訴辯意旨如次：
原告起訴意旨及補充理由略謂︰一、依據被告八十三年十月刊行「專利審查基準」第
1-2-8 至1-2-9 頁所載，專利申請案可「依據刊物所記載事項及相當於有記載之事項
，據以判斷而得知發明之技術內容者」，謂「申請前已見於刊物」，屬專利法第二十
條第一項第一款新穎性之適用。被告以美國專利第5,059,408 號（以下簡稱引證案）
實例４所示碳黑之部分性質與本發明碳黑相同，認為本案屬專利法第二十條第一項第
一款之不具新穎性。事實上，相同類型物質可因如形態之部分性質差異而具不同的應
用。二物品發明是否相同，應以其整體關鍵性質組合來判斷，若其整體性質不同，便
屬不同發明。引證案所教示碳黑係具特定之ATAB值（120至160m /g）、24M4（CDBP）
值（100至145 ml/100g）著色值（100至150% ）與Ma值（  1.7-0.005[CTAB] ；實例
４所示碳黑則具156m /g CTAB值、170N SA 值、131ml/100克24M4 值、136 Tint值、
63Dst 值與1.015Ma（CDBP）值。至於本案所請碳黑，則具特定CTAB值（140至250 m
/g）、CDBP值（115至150cc/100g）、著色值（135至180%）、ΔD50 值（20至50mm）
、Dmode 值（40至72mm）與內包容量指數值（1.30至2.00）。即引證案完全未述及碳
黑之「內包容量指數」，遑論該指數對碳黑之重要性。本案說明書實例已明白證實「
內包容量指數」之重要性。於實例４表５及表６中，混合物Ａ及Ｂ所含碳黑係實例１
及３所示，混合物Ｃ所含碳黑則為對照組，VULCAN  10H 。其中，如表３所示，實例
１及３具本案特定之碳黑性值（尤指內包容量指數），VULCAN  10H 則具引據案所教
示碳黑之特定CTAB值（135m /g ）、102 24M4（CDBP）值、與著色值（132 ）。由表
５及表６結果可知，於橡膠組合物應用上，具本案整體性質之碳黑，無論於模數100%
、模數300%、抗張力、邵氏硬度、抗滑脫性或70之回彈，均可提供較具引據案部分
性質但不具本案內容包容量指數值之碳黑為佳之效能。實例５表６亦顯示類似於前述
之結果。此外，實例６更證明，相對於具引據案部分性質但不具本案內容包含量指數
值之對照組碳黑，具本案整體性質之碳黑甚至可於較低用量下，提供所欲性質。綜言
之，惟有具本案教示全部性質，方屬本案碳黑。被告以引證案單一實例（實例４）所
示具本案碳黑部分性質之碳黑，便認為本案不具新穎性。依據前述推論，豈不意味本
案實例所示對照組VULCAN  10H （其具部分引據案碳黑之性質）即代表引據案，而本
案碳黑顯然可提供較引證案碳黑為佳之橡膠性質，此乃更進一步說明本案可提供引證
案所不可預期之效果。被告以引據案單一實例例示具有本案碳黑性質之部分，便認為
本案不具新穎性。前述推論無論認事用法均屬不當，依法不能成立。原告擬進一步縮
限本案申請專利範圍至僅為原申請專利範圍第６、７及８項之碳黑態樣及含該等碳黑
之橡膠組合態樣。二、如原告一再指陳，系爭發明所碳黑，係具特定CTAB值、CDBP
值、Tint著色值、ΔD50 、Dmode 值、與內包容量指數組合。易言之，縱使被告認為
引證案唯一與系爭發明有關之教示內容（即實例４），亦未教示與系爭發明具完全相
同性質（即相同ΔD50 、Dmode 值與內包含量指數）之碳黑。另，事實上NSA值並非
系爭發明碳黑之重要性質，熟習此項技藝之人士無從得知具系爭發明碳黑整體性質組
合之物料，引證案未具體教示系爭專利技術內容之事實，毋庸置疑。系爭發明說明書
實例已清楚顯示「內包容量指數」係碳黑重要指標之事實。其中，表５及表６結果顯
示，於橡膠組合物應用上，具系爭專利整體性質之碳黑，其於模數100%、模數300%、
抗張力、邵氏硬度、抗滑脫性與70之回彈，均可提供較具引據案部分性質但不具本
案內包容量指數值之碳黑為佳效能。實例５表７亦顯示類似於前述之結果。且實例６
更證明，相對於具引據案部分性質但不具本案內包容量指數值之對照組碳黑，具本案
整體性質之碳黑甚至可於較低用量下，提供所欲性質。在引證案未提任何關於碳黑Δ
D50 、Dmode 值與內包容量指數之教示，且被告未引據任何教示前述參數（尤指「內
包容量指數」）對碳黑重要性之前案資料情況下，一般熟習此項技藝之人士必定無法
由引證案所記載之事項或「相當於有記載之事項」，據以判斷得知具系爭專利整體性
質之碳黑或其可達效益。系爭專利確非專利法第二十條第一項第一款規定不具新穎性
者。三、按中華民國刻正積極爭取加入世界貿易組織（WTO ），為此，曾於八十三年
及八十六年依該組織據以成立之「與貿易有關之智慧財產權協定（TRIPs ）」之精神
，大幅修正專利法，以使專利保護之法規及實務與WTO 各成員國達於一致，俾利具備
「專利申請要件」及「專利要件」之發明，得以不受申請地不同而有差別待遇，均可
獲得專利保護。查系爭專利之國外對應申請案，業分別獲頒WTO 數成員國之專利在案
，中華民國之專利法規及實務既經修正與WTO 各成員國一致，該國外對應案獲准專利
之事實當堪引為佐證本案確實具可專利性之有力旁證。四、綜上所陳，原處分及維持
原處分之訴願及再訴願決定，無論認事用法均屬不當，請依法判決將上述之原處分、
再審查審定、訴願決定及再訴願決定均予撤銷，並准予本案專利權二十年，實為德便
等語。
被告答辯意旨略謂︰一、本案係關於一種「碳黑」及含此碳黑之「橡膠混合物」，其
主要特徵係如八十五年八月九日所請之申請專利範圍第一項：一種碳黑，其CTAB為14
0-250 m /克；COBP為115-150公撮＼100 克；著色值為135-180%；ΔD50 為20-50 毫
微米；Dmode 為40-72毫微米；內包容量指數為1.30-2.00；第四項，則進一步說明其
特徵尚有氮表面積大於或等於150米＼克，小於180 米＼克，DBP 值為140-180公撮＼
100 克。二、被告於八十五年六月十二日以再審查核駁理由先行通知書函原告，說明
引證案USP0000000號專利案實施例四所揭示之「碳黑」，其CTAB為156 ，24M4（CDBP
）為131 ，Tint著色值為136%，N SA為170 ，其性質皆在本案申請專利範圍內，且引
證案之Dst 值63毫微米亦在本案Dmode 40-72 毫微米之範圍內，因此，可相信本案申
請專利範圍已見於引證案實施例四之碳黑（因為引證案說明書第四欄第十四至十六行
對Dst 之定義與本案說明書第十四頁第十一至十三行對Dst 之定義相同，而如圖二所
示之粒徑分佈，業者皆知Dst ,Dmode兩者之值相當接近，原告就此於八十五年八月九
日及八月三十一日來函申復，只一再強調引證案並未揭示本案之ΔD50 及Dmode 及內
包容量指數，但其申覆內容並未提供本案各實施例之Dst 值或說明本案Dst 與Dmode
之差值；為確定本案是否具新穎進步性，被告乃就此點，曾多次電話請原告補充，提
供本案各實施例之Dst 值，目的是以Dst 值作為本案新穎性之判斷，只要原告所提供
之Dst 值不在本案Dmode 40-72 毫微米之間，或所提供各實例其本身之Dst 與Dmode
值之間有相當之差別，或與引證案之Dst 值有相當之差別，可確認本案與引證案實例
不同，具新穎進步性，則當准予本案之專利；惟經等待原告補提二至三個月後，最後
所得到的回覆是無法提供本案各實施例之Dst 值，亦未說明本案Dst 值與Dmode 值之
差值。按碳黑粒徑分佈之分析技術係為業者所熟知，粒徑分佈曲線、Dst 、Dmode 皆
是業者所能輕易提供補充，且被告已給予原告長時間、多次補充之機會，但原告並未
提出數據證明，且本案最初所提之碳黑粒徑分析曲線係為原說明書圖二所示，並非八
十五年八月三十一日申覆理由附件圖二中由「十」號所繪出之分佈曲線，因此在無數
據之支持下，本案八十五年八月九日及三十一日之申覆皆不足以採信。又由本案說明
書第十一頁第十行「碳黑的內包容量指數係碳黑聚集內部氣泡（Void，正確應翻譯為
空隙或孔隙）的測量」至第十二頁第十二行「內包容量指數」之關係式之定義及說明
書第十四頁第十三行至第十三行對碳黑聚集及stokes直徑的說明：碳黑聚集為各自獨
立的剛性膠體，是最小的可分散的單位，係由聚密結合的小粒構成；stokes直徑，根
據stokes方程式沈澱於離心場或重力場內的小球的直徑；「非球形物體，如碳黑聚集
，假設認為是其平滑的、相同密度及沈澱率的剛性球」，也可用stokes直徑表示，業
者皆知內包容量指數與Dst ,Dmode值息息相關，同時也與CTAB CDBP 及氮表面積N SA
值息息相關；理由二表列之本案實例１至３及對照組即說明內包容量指數與CTAB,CDB
P,N SA成正比，而與Dmode 成反比，因此儘管引證案usp 0000000 實施例四未說明其
內包容量指數，但因其Dst 值與本案之Dst 值相當（且如圖二之標準粒徑分佈時，Ds
t 值與Dmode 值相近），且其他特性值CTAB,CDBP,N SA值皆與本案實例１至３相近，
因此可相信引證案之內包容量指數必與本案實例１至３相近，而在1.3至2.0之間，則
本案申請專利範圍已見於引證案實施例四之碳黑。三、綜上所述，被告所為本案應不
予專利之審定並無違法，原告之訴無理由，請判決駁回原告之訴等語。
　　理  由
按利用自然法則之技術思想之高度創作而可供產業上利用，得依本法申請取得發明專
利；固為專利法第十九條及第二十條第一項前段所明定，惟「申請前已見於刊物或已
公開使用者。」則不得依本法申請取得發明專利，同法第二十條第一項第一款前段定
有明文。本件原告於八十三年三月十日以其「碳黑」之CTAB大於或等於140 平方米＼
克，CDBP大於或等於115 公撮＼100 克，著色值大於或等於135%，ΔD50小於或等於5
0毫微米，Dmode 小於或等於72毫微米，閉合容量指數大於或等於1.30，N SA大於或
等於150 平方米＼克，小於180 平方米＼克，DBP 大於或等於140 公撮＼100 克，可
使橡膠混合物具優越胎面耐磨性及耐磨耗性等情，向被告申請發明專利。案經被告編
為第00000000號審查，不予專利。原告修正申請專利範圍，申經再審查結果
，仍不予專利，原告不服，提起訴願後，訴願決定機關為昭慎重，乃將本件原及訴
願理由書等，送請國立台灣大學審查，其審查意見略謂：「(一)引證案（本案再審查核
駁理由先行通知書所引證之USP 0000000 號專利案）之特徵如CTAB、CDBP、著色值、
N SA在本案申請專利範圍內。故惟一可爭議處是其Dst 值與本案Dmode 之範圍關係。
原審查委員認為本案之碳黑Dst 及Dmode 極為接近，又引證案之Dst 值63在本案Dmod
e 範圍中，因此本案乃屬引用之習知技藝，不應給予專利，而原告認為Dst 及Dmode
有可能差距極大，因此不能判定該引證案之Dmode 與本案同。由於原告以Dst 與Dmod
e 有可能差距極大為由申請訴願，而本身亦無法十分肯定Dst 與Dmode 之真正關係為
何。因此理應提供本案各實例碳黑之Dst 值以確切表達與引證案碳黑之不同處。而若
所提供碳黑之Dst 及Dmode 有相當大之差距或不在本案Dmode 40-72 毫微米範圍內再
給予專利。(二)建議提供各實施範例碳黑之Dst 值，而其值若不在本案Dmode 範圍中或
與Dst 差距極大則應給予專利。」嗣原告提起再訴願後，訴願決定機關復將再訴願理
由書等，再送請國立台灣大學作成答辯審查意見略謂：「一、本案訴願人仍未能說明
與相關美國專利第0000000號專利實施例四之碳黑特徵不同點且亦未提供其實
施範圍之Dst 值，因此與前訴願案同，無法證實其新穎進步性而未能符合專利要件。
．．．」此有審查意見書及答辯意見書附訴願可參。此項審查及答辯意見，具有鑑
定性質，客觀公正，足堪採信。原告主張系爭發明專利申請確具「新穎進步」云云，
揆諸上開審查及答辯意見，尚無可採。次查系爭發明專利申請，被告曾於八十五年六
月十二日以台專捌○一○二四字第一二一一九五號再審查核駁理由先行通知書函原
告，說明引證案USP 0000000 號專利案實施例四所揭示之「碳黑」，其CTAB為156 ，
24M4（CDBP）為131 ，Tint著色值為136%，N SA為170 ，其性質皆在本案申請專利範
圍內，且引證案之Dst 值63毫微米亦在本案Dmode 40-72 毫微米之範圍內，因此，可
相信本案申請專利範圍已見於引證案實施例四之碳黑（因為引證案說明書第四欄第十
四至十六行對Dst 之定義與本案說明書第十四頁第十一至十三行對Dst 之定義相同，
原告就此於八十五年八月九日及八月三十一日來函申復，只一再強調引證案並未揭示
本案之ΔD50 及Dmode 及內包容量指數，但其申覆內容並未提供本案各實施例之Dst
值或說明本案Dst 與Dmode 之差值；此有上開書函、通知書附於原處分可稽。末查
由本案說明書第十一頁第十行「碳黑的內包容量指數係碳黑聚集內部氣泡的測量」至
第十二頁第十二行「內包容量指數」之關係式之定義及說明書第十四頁第十三行至第
十三行對碳黑聚集及stokes直徑的說明：碳黑聚集為各自獨立的剛性膠體，是最小的
可分散的單位，係由聚密結合的小粒構成；stokes直徑，根據stokes方程式沈澱於離
心場或重力場內的小球的直徑；「非球形物體，如碳黑聚集，假設認為是其平滑的、
相同密度及沈澱率的剛性球」，也可用stokes直徑表示，業者皆知內包容量指數與Ds
t ,Dmode值息息相關，同時也與CTAB CDBP 及氮表面積N SA值息息相關。本案實例１
至３及對照組即說明內包容量指數與CTAB,CDBP,N SA成正比，而與Dmode 成反比，因
此儘管引證案usp 0000000 實施例四未說明其內包容量指數，但因其Dst 值與本案之
Dst 值相當，且其他特性值CTAB,CDBP,NSA值皆與本案實例１至３相近，得認引證案
之內包容量指數必與本案實例１至３相近，而在1.3至2.0之間，故本案申請專利範圍
已見於引證案實施例四之碳黑，要無疑義，自難謂本案具有新穎進步性。至於原告提
出之減縮申請專利範圍修正本，其未經被告審酌，要非本件審究範圍。又各國專利制
度及審查基準各異，原告所述本案獲准多國專利云云，尚難執為本案應准專利之論據
，併予指駁。綜上所述，原處分、再審查審定就系爭發明專利申請，不予專利，於法
並無不合，一再訴願決定遞予維持，均無違誤，原告起訴意旨核無理由，應予駁回。
據上論結，本件原告之訴為無理由，爰依行政訴訟法第二十六條後段，判決如主文。
中    華    民    國     八十八      年      四      月     二十二      日
                    行 政 法 院 第 二 庭
                                審 判 長 評  事      陳  石  獅
                                         評  事      徐  樹  海
                                         評  事      彭  鳳  至
                                         評  事      黃  合  文
                                         評  事      林  茂  權
右  正  本  證  明  與  原  本  無  異
                                         法院書記官  蘇  金  全
中    華    民    國     八十八      年      四      月     二十八      日
